【裁判字號】    98,訴,474
【裁判日期】    980731
【裁判案由】    殺人未遂
【裁判全文】
臺灣高雄地方法院刑事判決               98年度訴字第474號
公  訴  人  臺灣高雄地方法院檢察署檢察官
被      告  甲○○
指定辯護人  本院公設辯護人乙○○
上列被告因殺人未遂案件，經檢察官提起公訴（97年度偵字第1
3015號），本院判決如下：
    主  文
甲○○犯殺人未遂罪，處有期徒刑參年陸月，扣案之木柄菜刀壹
支沒收，並於刑之執行完畢或赦免後，令入相當處所，施以監護
參年。
    事  實
一、甲○○因罹患有精神分裂病，有被害妄想與聽幻覺等精神症
    狀，使其認知及現實判斷能力明顯受損，導致意志與判斷力
    受此精神症狀之影響，致其依其辨識而行為之能力顯著降低
    。其與丙○○係鄰居關係，甲○○因與丙○○有所嫌隙，甲○○因上開精神病症產生被害妄想，懷疑丙○○將對其不利
    ，竟於民國97年5 月1 日下午2 時45分許，基於殺人之犯意
    ，持其所攜帶之木柄菜刀1 把至丙○○位於高雄市○○區○○街41號住處內，趁丙○○接近之際，口呼「給你死」等語
    ，以右手持上開菜刀向丙○○之胸口刺去，因丙○○雙手阻
    擋並向後移動，而未刺中丙○○，嗣甲○○持上開菜刀向前
    欲刺向丙○○，丙○○乃退至住處客廳桌邊，甲○○再持上
    開菜刀朝丙○○心臟方向刺去，因丙○○重心不穩往後倒於
    該桌上而未刺中，甲○○見狀又再次持上開菜刀朝丙○○心
    臟方向刺去3 次，均遭丙○○以雙手擋開而未刺中，丙○○
    因此受有左胸撕裂傷、左手掌、手背、左前臂撕裂傷及右手
    背撕裂傷等傷害；適鄰居丁○○因聽聞吵架聲而前來，見狀
    即將甲○○手上菜刀搶下，並呼叫救護車將丙○○送醫急救
    ，丙○○始倖免於難；嗣警於97年5 月1 日下午3 時許，據
    報前來處理而查悉上情，並扣得木柄菜刀1 把。
二、案經丙○○訴由高雄市政府警察局楠梓分局報請臺灣高雄地
    方法院檢察署檢察官偵查起訴。
    理  由
壹、程序部分（本案關於證據能力之認定）：
    按被告以外之人於審判外之陳述，雖不符刑事訴訟法第159
    條之1 至之4 之規定，然經當事人於審判程序同意作為證據
    ，法院審酌該言詞陳述或書面陳述作成時之情況，認為適當
    者，亦得為證據。又當事人、代理人或辯護人於法院調查證
    據時，知有第159 條第1 項不得為證據之情形，而未於言詞
    辯論終結前聲明異議者，視為有前項之同意，同法第159 條
    之5 亦有明文。查本案所引用之證據資料（詳後引證據），
    其中各項言詞或書面傳聞證據部分，縱無刑事訴訟法第159
    條之1 至第159 條之4 或其他規定之傳聞證據例外情形，亦
    業經本院審理時予以提示並告以要旨，且各經檢察官、被告
    表示意見，當事人已知上述證據乃屬傳聞證據，而未於言詞
    辯論終結前對該等證據聲明異議，依上開規定，已擬制同意
    其有證據能力，且本院審酌該等傳聞證據作成時之狀況，並
    無不宜作為證據之情形，均應認於本案有證據能力。
貳、實體部分：
一、訊據被告甲○○固坦承有上揭事實，惟否認有何殺人未遂之
    犯行，辯稱：當時伊係在家，係另一個伊持刀去傷害丙○○
    云云，惟查：
（一）關於上揭被告甲○○持菜刀殺害丙○○未遂，造成被害人
      丙○○受有上開傷害之事實，業經證人即被害人於警詢、
      偵訊、本院審理時指述歷歷，其於警詢、偵訊時證謂：因
      97年4 月28日公寓清理化糞池，清洗收據在被告手中，其
      請被告將收據給其，被告問誰在催，其想說算了，當天中
      午12點半左右，被告打電話表示有事找其，其說人在外面
      ，被告要其回家打電話給伊，之後其回到家打電話給被告
      ，被告沒說什麼就掛電話，不久在該日14時45分許，被告
      一進門就叫其做人不要太過份，持刀往其胸前猛刺，在刺
      其時，被告還以臺語說「給你死」導致其雙及左胸部受傷
      等語（見偵卷第11頁、第12頁、第51頁；警卷第4 頁至第
      6 頁），其復於本院審理時證陳：當天因為收據的事情結
      束以後，其接到被告的電話，被告要其回來之後打電話給
      伊，伊說有事找其，之後被告就至其住處向其砍很多刀，
      被告朝其心臟砍，其胸口有受傷，其被逼到跌在茶几上，
      而其以手去擋被告的刀，所以其手部受傷比較多，之後丁○○把刀子奪下後，出去叫救護車，其有按下警報鈴等語
      （本院卷第47頁），核與證人丁○○於警詢、偵訊及本院
      審理時證陳：當時其聽見隔壁有吵鬧，就過去看，其有搶
      下被告手上的刀，被告已經把丙○○壓在桌上已經流血，
      其搶下刀後就叫人通知救護車等語相合（見本院卷第44頁
      、第45頁；偵卷第28頁；警卷第7 頁），且有建仁醫院97
      年5 月1 日傷害診斷證明書、蒐證照片8 張附卷可按（見
      警卷第14頁至第16頁、第19頁），另有木柄菜刀壹把扣案
      可佐；復經本院勘驗被害人丙○○所提出之案發現場監視
      錄影光碟結果為：「被害人原本站在門邊，見被告來就往
      退後一步，雙方先站在大門邊講話，隨後被告的右手從後
      面拿出一把刀子向被害人的胸部刺去，被害人隨即以雙手
      阻擋，身體向後退去，並未刺到，被告更上前一步，用左
      手抓住被害人，右手欲再刺被害人，被害人往後退到屋內
      。雙方拉扯並往房子內後退，被害人退坐到客廳的桌子上
      ，被告則用左手拉住被害人，再以右手持刀朝被害人胸部
      心臟方向用力地刺進去，後因被害人往後倒，兩人重心不
      穩向後倒後刀便抽出來。又被害人再度用雙手試圖阻擋被
      告的拿刀的右手但未成功，被告並再度持刀欲往被害人的
      胸部心臟方向再刺去，隨即被被害人再擋開。被告接著欲
      再刺被害人的胸部，但皆被被害人用雙手阻擋住未能刺到
      ，隨後丁○○即進門幫忙阻擋，拉扯間被告將持刀的右手
      改成左手拿刀，丁○○即站在二人中間阻擋，此時被害人
      的胸口已有血流出，丁○○先跟被告講話，再趁機搶過被
      告的刀子，並抽出衛生紙與被害人後先往門外走，剩被告
      、被害人兩人在屋內原地。」等情（見本院卷第13頁、第
      14 頁） ，綜合上揭卷證及勘驗結果，足認被告甲○○確
      有本件持刀攻擊被害人丙○○之事實，被告甲○○猶執前
      詞予以爭辯，應係推諉卸責之詞，並不足採。
（二）次按殺人未遂與傷害之區別，應以加害人有無殺意為斷，
      不能因與被害人原無宿怨，即認為無殺人之故意，且被害
      人所受之傷害程度，固不能據為認定有無殺意之唯一標準
      ，但加害人之下手情形如何，於審究犯意方面，仍不失為
      重要參考資料（最高法院94年度臺上字第5436號判決意旨
      參照）。觀之被告甲○○持以刺殺告訴人之木柄菜刀，其
      刀刃係屬金屬製品且甚為鋒利，堪認以之攻擊人體足以造
      成強大之殺傷結果；又心臟、肺臟為人體重要器官，以刀
      砍刺極易因出血過多、器官衰竭及血胸、氣胸等造成致命
      之結果，尤其心臟為輸送人體維持運作所需血液之中樞，
      心臟一旦受到傷害，極易造成死亡之結果，此為一般之人
      所共知。而被告甲○○手持上揭木柄菜刀近距離數次刺向
      被害人丙○○胸部心臟部位，且攻擊被害人丙○○之際，
      尚口呼「給你死等語」等節，業經證人即被害人丙○○證
      陳明確在卷（見本院卷第47頁；偵卷第11頁、第12頁、第
      51頁；警卷第4 頁至第6 頁），並經本院勘驗被害人丙○○所提出之案發現場監視錄影光碟屬實（本院卷第13頁、
      第14頁），則被告甲○○持刀攻擊之目標顯為被害人丙○○胸部心臟部位，而非朝告訴人之四肢等非重要部位，再
      參以被告甲○○行兇時口呼「給你死」乙節，顯見被告係
      基於殺人之犯意無訛。則被告及其辯護人辯稱：被告甲○○係基於傷害之犯意云云，實無足採。
（三）綜上，本件事證明確，被告所辯並不足採，其殺人未遂之
      犯行，洵堪認定。
二、核被告甲○○所為，係犯刑法第271 條第2 項、第1 項之殺
    人未遂罪。被告甲○○已著手於殺人行為之實行，而未導致
    死亡結果之發生，為未遂犯，應依刑法第25條第2 項之規定
    減輕其刑。又經本院將被告甲○○送請國軍高雄總醫院為精
    神鑑定後，該醫院於98年4 月6 日以醫雄企管字第09800015
    04號函附精神鑑定報告書回復本院謂：「……陸、犯罪前後
    之精神狀態：張員可清楚敘述部分相關人員案發前後之對答
    ，但無法清晰完整描述案發前後事件經過，顯示犯案當時自
    由意識及是非判斷有耗弱之疑。……拾壹、綜合分析及結論
    ：……結論：綜合上述之評估，心理衡鑑顯示張員之現實感
    較不佳，想法較不成熟且固執，容易產生錯誤的判斷與解釋
    ，並易出現較不尋常或不適當的行為。依據所附相關病歷顯
    示，個案於案發前後有明顯呈現精神病狀態，包括被害妄想
    與聽幻覺等精神症狀，致認知及現實判斷能力明顯受損；當
    天到院會談時，其表情淡漠、思考速度緩慢且連結性鬆散、
    精神性運動遲滯且持續有幻聽干擾之症狀。鑑定當時，個案
    正於本院住院接受評估治療，並且確定診斷為精神分裂病。
    由此顯示個案於犯行當時有精神障礙，致不能辨識其行為違
    法或欠缺依其辨識而行為之能力。」等語（見本院第111 頁
    、第113 頁至第116 頁），嗣該醫院復於98年6 月1 日以醫
    雄企字第0980002433號函復本院謂：依鑑定過程及綜合相關
    資料之評估，被告行為時之精神狀態係「行為時因精神障礙
    或其他心智缺陷，致其辨識行為違法或依其辨識而行為之能
    力，顯著減低者」等語（見本院卷第23頁、第24頁）。而該
    鑑定係該醫院綜合被告之家族及生長史、精神疾病史及一般
    病史，並對被告甲○○實施身體及實驗室檢查、精神狀態檢
    查、心理衡鑑後所為之結論，是該等鑑定結論顯有所本，應
    可採信，再參以被告甲○○於偵訊時供陳：當時被害人一直
    打電話給伊，造成伊心理恐慌、害怕，為了保護自己才到廚
    房拿菜刀到被害人家中等語（見偵卷第51頁），可見案發當
    時被告甲○○有明顯之被害妄想情形，足證被告甲○○於本
    件犯罪時其行為能力因受精神障礙的影響達顯著降低，致其
    辨識行為違法或依其辨識而行為之能力顯著減低，故本院認
    應依刑法第19條第2 項之規定減輕被告刑責，並依刑法第70
    條規定遞減之。爰審酌被告甲○○前無犯罪前科紀錄，有臺
    灣高等法院被告前案紀錄表1 份在卷可稽，其因精神疾病，
    產生被害妄想後持菜刀刺殺被害人丙○○，僅因被害人丙○○奮力抵抗而倖免於死，惟被害人丙○○仍受有事實欄所載
    傷害，又被告甲○○未能與被害人丙○○達成和解及賠償被
    害人丙○○，暨其犯罪之動機、目的、智識程度、生活狀況
    等一切情狀，認檢察官求處被告甲○○有期徒刑7 年並褫奪
    公權1 年，稍嫌過重，而量處如主文所示之刑，以資懲戒。
    又被告丙○○持以行兇之木柄菜刀1 把，係被告甲○○所有
    乙節，業經被告甲○○供陳在卷（見本院卷第54頁），且為
    供本件犯罪之用，爰依刑法第38條第1 項第2 款予以宣告沒
    收；至扣案之塑膠柄菜刀1 把，係被告案發後始取出乙情，
    則經證人丁○○於本院審理時證陳明確（見本院卷第44頁；
    偵卷第29頁），則該菜刀顯與本件犯行無關，故不為沒收之
    諭知，併予敘明。
三、末按我國刑法採刑罰與保安處分雙軌制度，在刑罰之外，特
    設保安處分專章（第12章），對於具有犯罪危險性者施以矯
    正、教育、治療等適當處分，以防止其再犯，危害社會安全
    。刑法第87條第2 項規定：「因有第十九條第二項及第二十
    條之原因，其情狀足認有再犯或危害公共安全之虞時，於刑
    或之執行完畢或赦免後，令入相當處所，施以監護。但必要
    時，得於刑之執行前為之。」該條所定之監護處分，性質上
    有監禁與保護之雙重意義，一方面使受處分人與社會隔離，
    以免危害社會；他方面給予適當治療，使其回歸社會生活。
    是因有刑法第19條第2 項情形而減輕其刑者，法院衡酌行為
    人之危險性，認有危害公安之虞，為達到防衛社會之目的，
    有對其採取隔離、保護與治療措施之必要，即得一併宣告監
    護處分。惟該等保安處分之措施既含社會隔離、拘束身體自
    由之性質，其限制人民之權利，實與刑罰同，本諸法治國家
    保障人權之原理及刑法之保護作用，其法律規定之內容，及
    法院於適用該法條，決定應否執行特定之保安處分時，應受
    比例原則之規範，使該等保安處分之宣告，與行為人所為行
    為之嚴重性、行為人所表現之危險性，及對於行為人未來行
    為之期待性相當（司法院大法官會議決議釋字第471 號解釋
    理由書意旨參照）。是對因精神障礙導致辨識其行為違法及
    依其辨識而為行為之能力均顯著減低而減輕其刑之被告，是
    否依刑法第87條第2 項之規定，令入相當處所，施以監護之
    保安處分，應審酌該處分是否適於治療本案被告之行為；又
    是否捨此之途外，無其他亦可達成相同目的，但對於被告侵
    害較小之保安處分種類可資適用；再監護處分所欲達成之社
    會公益是否與侵害被告身體自由之權利私益，具有相當之比
    例性，亦即斟酌憲法上比例原則，以其派生之適當性原則、
    必要性原則（又稱侵害最小原則）及相當性原則（又稱狹義
    比例原則）等3 個有位階順序之原則為審查標準，始得貫徹
    現代法治國家保障人身自由之基本原則。查本件被告甲○○
    既因精神障礙或其他心智缺陷，致辨識行為違法或依其辨識
    而行為之能力，顯著降低而減輕其刑，而考量上開國軍高雄
    總醫院之鑑定報告書及函復本院認被告甲○○屬中等智能程
    度，目前無明顯之情緒及壓力因應方面的問題，亦無明顯腦
    傷傾向，但現實感較不佳，想法較不成熟且固執，容易產生
    錯誤的判斷與解釋，並易出現較不尋常或不適當的行為；此
    外，由於個案在人際情境中會較缺乏安全感，與人互動時會
    以較強勢、具攻擊性的方式來因應，人際行為較不適於所處
    情境，不易維持親密的人際關係；建議被告甲○○應在醫療
    機構接受持續性的監護與照護等語（見本院97年度審訴字第
    4587號卷第116 頁；本院卷第24頁），本院認為避免被告甲○○未受適當且持續性之精神科專業治療，而導致被告甲○○犯罪行為再度出現，對於其個人及社會造成難以預料之危
    害，認有令被告入相當處所，施以監護之必要，爰依刑法第
    87條第2 項、第3 項規定，併宣告被告甲○○於刑之執行完
    畢或赦免後，令人相當處所施以監護處分如主文所示。
據上論斷，應依刑事訴訟法第299 條第1 項前段，刑法第271 條
第2 項、第1 項、第25條第2 項、第19條第2 項、第38條第1 項
第2 款、第70條、第87條第2 項、第3 項，判決如主文。
本案經檢察官靳隆坤到庭執行職務。
中    華    民    國    98    年    7     月    31    日
                  刑事第十三庭  審判長法  官  簡志瑩
                                      法  官  曾子珍
                                      法  官  王參和
以上正本證明與原本無異。
如不服本判決應於收受送達後10日內向本院提出上訴書狀，並應
敘述具體理由；如未敘述上訴理由者，應於上訴期間屆滿後20日
內向本院補提理由書（均須按他造當事人之人數附繕本）「切勿
逕送上級法院」。
中    華    民    國    98    年    8     月    3     日
                                      書記官  陳惠玲
附錄本案論罪科刑之法條
中華民國刑法第271條
殺人者，處死刑、無期徒刑或10 年以上有期徒刑。
前項之未遂犯罰之。
預備犯第1 項之罪者，處2 年以下有期徒刑。


司法院資訊處製作；財團法人民間司法改革基金會備份。
